臺灣基隆地方法院民事裁定  
110年度消債職聲免字第23號
聲  請  人  張朝宗  
即  債務人            
代  理  人  陳學驊律師（法扶律師）
債  權  人  臺灣土地銀行股份有限公司

法定代理人  謝娟娟  
代  理  人  黃柏誠  
債  權  人  國泰世華商業銀行股份有限公司

法定代理人  郭明鑑  
代  理  人  黃怡玲  
債  權  人  永豐商業銀行股份有限公司

法定代理人  陳嘉賢  
代  理  人  邱志承  
債  權  人  玉山商業銀行股份有限公司

法定代理人  黃男州  
代  理  人  莊凱鈞  

債  權  人  萬榮行銷股份有限公司

法定代理人  呂豫文  

債  權  人  滙誠第一資產管理股份有限公司

法定代理人  莊仲沼  
債  權  人  新加坡商艾星國際有限公司台灣分公司

法定代理人  曾慧雯  


債  權  人  金陽信資產管理股份有限公司

法定代理人  陳雨利  
代  理  人  陳信華  
上列當事人間因消費者債務清理職權免責事件，本院裁定如下：
    主  文
債務人張朝宗應予免責。
    理  由
一、按「法院為終止或終結清算程序之裁定確定後，除別有規定
    外，應以裁定免除債務人之債務」；「法院裁定開始清算程
    序後，債務人有薪資、執行業務所得或其他固定收入，扣除
    自己及依法應受其扶養者所必要生活費用之數額後仍有餘額
    ，而普通債權人之分配總額低於債務人聲請清算前二年間，
    可處分所得扣除自己及依法應受其扶養者所必要生活費用之
    數額者，法院應為不免責之裁定。但債務人證明經普通債權
    人全體同意者，不在此限」、「債務人有下列各款情形之一
    者，法院應為不免責之裁定，但債務人證明經普通債權人全
    體同意者，不在此限：於7年內曾依破產法或本條例規定受
    免責。故意隱匿、毀損應屬清算財團之財產，或為其他不
    利於債權人之處分，致債權人受有損害。捏造債務或承認
    不真實之債務。聲請清算前2年內，因消費奢侈商品或服務
    、賭博或其他投機行為，所負債務之總額逾聲請清算時無擔
    保及無優先權債務之半數，而生開始清算之原因。於清算
    聲請前1年內，已有清算之原因，而隱瞞其事實，使他人與
    之為交易致生損害。明知已有清算原因之事實，非基於本
    人之義務，而以特別利於債權人中之一人或數人為目的，提
    供擔保或消滅債務。隱匿、毀棄、偽造或變造帳簿或其他
    會計文件之全部或一部，致其財產之狀況不真確。故意於
    財產及收入狀況說明書為不實之記載，或有其他故意違反本
    條例所定義務之行為，致債權人受有損害，或重大延滯程序
    」，消費者債務清理條例（下稱消債條例）第132條至第134
    條分別定有明文。而消債條例之立法目的，在於使陷於經濟
    上困境之消費者，得分別情形依該條例所定重建型債務清理
    程序（更生）或清算型債務清理程序（清算）清理債務，藉
    以妥適調整其與債權人及其他利害關係人之權利義務關係，
    保障債權人之公平受償，並謀求消費者經濟生活之更生機會
    ，從而健全社會經濟發展（同條例第1條參照），是消費者
    依清算程序清理債務，於程序終止或終結後，為使其在經濟
    上得以復甦，以保障其生存權，除有上述消債條例第133條
    、第134條所規定不予免責之情形外，法院即應以裁定免除
    債務人之債務。
二、聲請人即債務人因有不能清償債務情事，於民國110年2月3
    日向本院聲請債務清理之前置調解，於調解不成立後20日內
    聲請清算，經本院以110年度消債清字第9號裁定自110年3月
    30日下午5時起開始清算，並命司法事務官進行清算程序。
    又債務人名下財產僅有金山郵局之國民年金專戶存款新臺幣
    （下同）1,735元、合作金庫銀行之老農津貼專戶存款561元
    ，經本院司法事務官認該財產為債務人生活所必需而不得分
    配予各債權人，而於110年10月19日以110年度司執消債清字
    第9號裁定終止本件清算程序等情，業經本院核閱前開案卷
    確認屬實。是依上開消債條例規定，本院應依職權審酌債務
    人是否有消債條例第133條、第134條所定應為不免責裁定之
    情形。
三、經本院依消債條例第136條第1項規定，通知債務人、債權人
    於110年11月30日上午11時10分到場陳述意見。債權人均未
    到場，除臺灣土地銀行股份有限公司、萬榮行銷股份有限公
    司未具狀外，其餘債權人分別具狀表示意見如下：
　㈠國泰世華商業銀行股份有限公司：請查調債務人名下之金融
    機構帳戶金流狀況，以判斷債務人之實際收入狀況是否有消
    債條例第133條及134條適用，並請求債務人清算不免責。
　㈡永豐商業銀行股份有限公司：不同意免責，請債務人提出最
    新國稅局所得及財產資料，積極與債權人提出清償方案。
　㈢玉山商業銀行股份有限公司：請調查確認債務人有無消債條
    例第133條、第134條第4款之情事。
　㈣滙誠第一資產管理股份有限公司（下稱滙誠公司）：債務人
    於聲請清算前兩年間已入不敷出，如有隱匿財產或虛報支出
    之情事即符合消債條例134條第8款規定；又債務人怠惰、未
    積極處理放任債務不予理會，致自己生活困頓終至無資力全
    數清償，已符合消債條例第134條第4款規定；而消債條例之
    立法理由及精神，並非幫助無誠意且不願努力工作之債務人
    於經濟上重生，是請予裁定不免責，以維司法正義及公平。
　㈤金陽信資產管理股份有限公司（下稱金陽信公司）：本件債
    權人所受清算分配金額0元，債務人應有其他固定收入；依
    債務人之信用卡申請書所示，門牌號碼新北市○○區○○路000○
    0號房屋（下稱系爭房屋）原為債務人所有，不知何時過戶
    ，現為其兄弟張朝輝所有，債務人應提出不動產異動索引，
    而依消債條例第20條第1、2項、第21條第1項第1款規定，經
    撤銷該無償行為後，受益人應負回復原狀之責任。是依消債
    條例第133條、第134條第1項第7款、第8款，不得認可債務
    人免還款之責等語。
　㈥新加坡商艾星國際有限公司台灣分公司：請依職權函請相關
    管轄政府查報債務人於開始清算前二年，是否有申請失業補
    助、低收入戶補助或職業訓練補助等政府相關補助。又消債
    條例之立法理由及精神，並非幫助無誠意且不願努力工作清
    償債務之人於經濟上重生，倘准予債務人免責，對債權人及
    努力工作按時還款之一般債務人甚或更生債務人更顯不公，
    是請求不免責等語。
四、經查：
　㈠債務人無消債條例第133條所定不免責事由：
　　債務人陳稱：現年68歲，沒有工作，其子女多少有給點孝親
    費，自法院裁定開始清算後，每月固定收入9,893元（國民
    年金2,343元及老農津貼7,550元）、每月支出1萬3,348元（
    含膳食費9,000元、水電瓦斯費1,650元、手機通訊費698元
    、醫療費500元、交通費500元、日常生活用品費1,000元）
    ，並提出郵政存簿儲金簿及合作金庫銀行存款存摺内頁節本
    、110年4月電信費繳款通知、門診醫療費用收據等為證，堪
    認債務人於法院裁定開始清算程序後之固定收入為9,893元
    。另債務人主張於開始清算後之每月必要生活費用為1萬3,3
    48元，相較其聲請前置調解時所稱1萬3,650元為低，亦未逾
    消債條例第64條之2第1項規定【衛生福利部公告之110年度
    新北市每人每月最低生活費為15,600元，故每月必要生活費
    用應為1萬8,720元（15,600元×1.2倍＝18,720元）】，並無
    不合。是以，債務人於本院裁定開始清算程序後，以其每月
    收入扣除每月必要生活費用後已無餘額，核與消債條例第13
    3條所定之不免責要件不符，應堪認定。
　㈡債務人無消債條例第134條各款之不免責事由：
　⒈按消債條例關於清算程序既以免責主義為原則，不免責為例
    外，債權人如主張債務人有消債條例第134條各款不免責之
    行為，自應就債務人合於該等規定之要件事實舉證以實其說
    。債權人滙誠公司主張債務人放任債務不理致無力清償而有
    消債條例第134條第4款事由，惟未舉證說明債務人有何「投
    機行為」，自不可採。債權人金陽信公司主張債務人將原有
    之系爭房屋無償過戶予其兄弟張朝輝，經撤銷後受益人應回
    復原狀，而有消債條例第134條第7、8款事由云云，惟查債
    務人並無同條第7款隱匿、毀棄、偽變造會計文件或同條第8
    款違反法定真實陳述、提出、答覆、說明、移交、生活儉樸
    、住居限制及協力調查義務等行為，金陽信公司前開主張顯
    與消債條例第134條第7、8款規定無涉。至債務人於法院裁
    定開始清算程序前，2年內所為之無償行為，有害及債權人
    之權利者，管理人固得撤銷之（消債條例第20條第1項第1款
    參照），然債務人現名下並無可供換價之不動產，且因無財
    產可供執行，自96年起至109年間經各債權人聲請強制執行
    均無結果，有其等所提債權憑證暨繼續執行紀錄表可查，可
    見債務人於開始清算前2年內即108年3月30日至110年3月29
    日並無移轉處分系爭房屋之可能，故金陽信公司前開所辯，
    亦屬無據。
　⒉其餘債權人雖主張消債條例非幫助無誠意且不願努力工作之
    債務人於經濟上重生，倘准予債務人免責，對債權人及還款
    之債務人不公云云，惟未具體說明或提出相當事證釋明債務
    人符合消債條例第134條之何款不免責規定，且本院依職權
    就現有卷存事證予以調查審酌之結果，查無債務人有何其他
    該當消債條例第134條第1款至第8款應為不免責裁定之情事
    ，自難認債務人有消債條例第134條所定應不免責之事由。
五、綜上所述，本件債務人經法院為終止清算程序之裁定確定，
    復查無消債條例第133條、第134條所定應為不免責裁定之情
    形存在，揆諸首揭規定及說明，自應裁定債務人免責。故依
    消債條例第132條，裁定如主文。
中　　華　　民　　國　　110 　年　　12　　月　　16　　日
                  民事庭法  官  林淑鳳
以上正本係照原本作成。
如不服本裁定應於送達後10日內向本院提出抗告狀，並繳納抗告
費新臺幣1,000元。
中　　華　　民　　國　　110 　年　　12　　月　　16　　日
                        書記官  陳櫻姿